【裁判字號】    98,訴,1588
【裁判日期】    991119
【裁判案由】    確認通行權存在等
【裁判全文】
臺灣臺北地方法院民事判決              98年度訴字第1588號
原      告  許應生
訴訟代理人  孫隆賢律師
被      告  許兼維
            許木榮
            張清標
            張月芬
            張月錚
            林銀
            張桂堂
            張桂和
上8人共同
訴訟代理人  辛武律師
被      告  張福祥
            張富
            張水成
上  1   人
訴訟代理人  張晉耀
被      告  張鴻章
訴訟代理人  陳麗華
被      告  莊玉雲
訴訟代理人  張谷瑛
被      告  張凱安
上列當事人間確認通行權存在等事件，本院於民國99年10月27日
言詞辯論終結，判決如下：
    主  文
確認原告就附表二所示被告所共有之臺北縣石碇鄉○○○段塗潭
小段四八地號土地如附圖所示Ａ部分面積四七五平方公尺，就附
表一所示被告所共有之臺北縣石碇鄉○○○段塗潭小段四七地號
土地如附圖所示Ｂ部分面積四四一平方公尺，有通行及安設電線
、水管、煤氣管或電信管路之權利存在。
附表二所示被告於如附圖所示Ａ部分面積四七五平方公尺之範圍
，附表一所示被告於如附圖所示Ｂ部分面積四四一平方公尺之範
圍，應容忍原告通行及安設電線、水管、煤氣管或電信管路，不
得為妨礙或阻礙之行為。
被告許兼維、張清標應將如附圖所示１、２連線部分之柵欄拆除
。
原告其餘之訴駁回。
訴訟費用由附表二所示被告連帶負擔二分之一，由附表一所示被
告連帶負擔二分之一。
    事實及理由
一、被告張福祥、張富、張水成、張鴻章經合法通知，未於言詞
    辯論期日到場，核無民事訴訟法第386條各款所列情形，爰
    依原告之聲請，由其一造辯論而為判決。
二、原告起訴主張：民國78年間原告經被告張富介紹向訴外人張
    匏買受臺北縣石碇鄉○○○段塗潭小段27-6、27-7、27-8、
    27-9地號土地（下合稱系爭4筆土地），與附表一所示被告
    所共有之同小段47地號土地（下稱47地號土地）、附表二所
    示被告所共有之同小段48地號土地（下稱48地號土地）相毗
    鄰。系爭4筆土地係袋地，與公路無適宜之聯絡，進出須經
    47、48地號土地，依民法第787條第1項規定，原告對於47、
    48地號土地有袋地通行權，爰依法訴請確認。又被告許兼維
    、張清標於48地號土地設置如附圖所示１、２連線之柵欄，
    阻饒原告通行，自應拆除，以便通行。另原告在系爭4筆土
    地建有農舍並設籍於此，亦須通過47、48地號土地，裝設電
    線、水管、煤氣管或電信管路，以全其利用，是依民法第78
    6條第1項前段規定併訴請確認。並聲明：(1)如主文第1項所
    示。(2)被告應容忍並不得妨礙或阻礙原告在前項附圖所示Ａ
    、Ｂ部分土地為通行及安設電線、水管、煤氣管或電信管路
    之行為。(3)如主文第3項所示。
三、被告之抗辯：
  (一)被告許兼維、許木榮、張清標、張月芬、張月錚、林銀、張
    桂堂、張桂和部分：
    系爭4筆土地於原告購入前即存在一聯外道路（當地人稱保
    甲路），並非袋地，原告於79年間整地建屋時，為了便利其
    一己之私利，捨棄既存之村鄰路不為使用，而於村鄰路上方
    數公尺之被告土地上，開設一長500公尺、寬4公尺到10公尺
    不等之道路，並將開山之土地傾倒於下方之村鄰路，使村鄰
    路因而中斷，並使地貌大幅更動，村鄰路因此毀棄無法通行
    ，因事隔20年，現僅殘餘斷斷續續隱約可見之路型餘蹟。原
    告之任意行為，恣意開挖鄰地所有人之山坡地，致原村鄰路
    廢棄，使其土地成為無法通行公路之袋地，此一任意行為不
    應受民法第787條第1項之袋地通行權保護，原告如需通行，
    應自行疏通已毀棄道路，故原告自行毀棄原有通路後復主張
    袋地通行權，應無理由。並聲明：原告之訴駁回。
  (二)被告莊玉雲部分：
  1.查一般行人或機車僅約1公尺寬度即可供通行，一般汽車之
    寬度亦多未達2公尺（約1米7），何以需寬達4公尺之道路，
    顯屬權利之濫用，應由原告先行證明其通行之方法及必要寬
    度。
  2.原告於未受人為污染之水源保護地中，大興土木，建造雄偉
    建物，已逾原告建地之範圍，為避免原告超逾土地通常使用
    範圍而為營利性質之商業使用，致污染被通行地之天然景觀
    ，被告主張須設立共同管理之門柵，以確保原告通行權之行
    使符合水源保護區土地之應為使用。並聲明：原告之訴駁回
    。
  (三)被告張凱安部分：
    不同意原告有通行權。並聲明：原告之訴駁回。
  (四)其餘被告部分：
    未於言詞辯論期日到場，亦未提出書狀作何聲明或陳述。
四、兩造不爭執之事實：
  (一)原告於78年間向張匏購買系爭4筆土地，並於78年8月18日登
    記為原告所有。
  (二)47地號土地目前登記為附表一所示被告所共有，48地號土地
    目前登記為附表二所示被告所共有。
五、按土地因與公路無適宜之聯絡，致不能為通常使用時，除因
    土地所有人之任意行為所生者外，土地所有人得通行周圍地
    以至公路；土地所有人非通過他人之土地，不能設置電線、
    水管、瓦斯管或其他管線，或雖能設置而需費過鉅者，得通
    過他人土地之上下而設置之，民法第787條第1項、第786條
    第1項前段分別定有明文。經查：
  (一)48地號土地上有塗潭巷產業道路通過，而系爭4筆土地對外
    與公路間並無適宜之聯絡，係為袋地，另系爭4筆土地上坐
    落1棟原告興建之建物等情，業經本院至現場勘驗屬實，有
    勘驗筆錄、現場照片、臺北縣新店地政事務所繪製之複丈成
    果圖在卷可憑（見訴字卷第46至64、71頁），又47、48地號
    土地與系爭4筆土地相毗鄰，有地籍圖可稽（見店調字卷第
    20頁），是原告依上規定，主張通行47、48地號土地至公路
    （塗潭巷產業道路），並於通行範圍之土地安設電線、水管
    、煤氣管或電信管路，洵屬有據。
  (二)被告雖辯稱：系爭4筆土地前存在一聯外道路（保甲路），
    原告於79年間整地建屋時，開設道路將開山之土地傾倒於保
    甲路，使保甲路中斷，故系爭4筆土地成為袋地係原告之任
    意行為所致，不應受民法第787條第1項規定保護等語。然就
    被告所稱「原告將開山之土地傾倒於保甲路，使保甲路中斷
    」乙節，為原告所否認，被告復未舉證以實其說，已難認為
    真實，何況經本院至現場勘驗被告所稱之保甲路，其通道路
    口上下起伏約數公尺，寬不到1公尺，有勘驗筆錄、現場照
    片可佐（見訴字卷第46、65頁），是以保甲路縱未中斷，得
    否供作系爭4筆土地與塗潭巷產業道路間之適宜聯絡，而使
    系爭4筆土地能為通常使用，殊值存疑，故被告上開辯詞，
    不足為有利於被告之認定。
  (三)27-6、27-9地號土地地目田，27-7地號土地地目旱，27-8地
    號土地地目建，有土地登記謄本可考（見店調字卷第6至9頁
    ），再參諸汽車（一般交通工具）及為達農業使用目的所需
    之農業機具或運輸農產之貨車，其車寬約2公尺，是原告主
    張應有3公尺寬之通行範圍（即附圖所示Ａ部分面積475平方
    公尺、Ｂ部分面積441平方公尺），尚屬合理，且為通行所
    必要，被告所辯：通行權之寬度僅一般行人或機車可供通行
    之1公尺即可等語，洵非可採。另被告陳稱系爭4筆土地為水
    源保護地，經本院向臺北縣政府環境保護局函詢結果，系爭
    4筆土地並未位於飲用水水源水質保護區或飲用水取水口一
    定距離內之地區，有該局99年9月20日北環水字第099008798
    5號函可按（見訴字卷第123頁），併此陳明。
六、再按民法第787條第1項前段規定之目的乃使土地與公路有適
    宜之聯絡，而得為通常之使用，故妨阻土地與公路適宜之聯
    絡，致不能為通常之使用者，土地所有人得請求除去之，所
    妨阻者，不限於周圍地上，即在公路上亦然，始能貫徹該條
    規定之目的（最高法院88年度台上字第2864號判決參照），
    是以鄰地通行權之行使，在土地所有人方面，為其所有權之
    擴張，在鄰地所有人方面，其所有權則因而受限制（最高法
    院78年台抗字第355號判例參照）。系爭4筆土地與公路無適
    宜之聯絡，原告於附圖所示Ａ部分面積475平方公尺、Ｂ部
    分面積441平方公尺可主張通行權，已如前述，惟被告許兼
    維、張清標竟設置如附圖所示１、２連線部分之柵欄，此經
    渠等自承在卷（見訴字卷第84頁），並有現場照片可稽（見
    訴字卷第48、49頁），有妨阻土地與公路適宜聯絡之情形，
    依上說明，被告之所有權受到限制，原告得請求被告許兼維
    、張清標除去如附圖所示１、２連線部分之柵欄，始能貫徹
    民法第787條規定之目的，故原告於此主張，應屬可採。
七、從而，原告訴請確認就48地號土地如附圖所示Ａ部分面積47
    5平方公尺，就47地號土地如附圖所示Ｂ部分面積441平方公
    尺，有通行及安設電線、水管、煤氣管或電信管路之權利存
    在；附表二所示被告於如附圖所示Ａ部分面積475平方公尺
    之範圍，附表一所示被告於如附圖所示Ｂ部分面積441平方
    公尺之範圍，應容忍原告通行及安設電線、水管、煤氣管或
    電信管路，不得為妨礙或阻礙之行為；被告許兼維、張清標
    應將如附圖所示１、２連線部分之柵欄拆除，為有理由，應
    予准許，逾此部分之請求，則屬無據，應予駁回。
八、本件事證已臻明確，兩造其餘攻防方法及所提證據，業經審
    酌，核與本件判決結果無影響，爰不逐一論述，併此敘明。
九、本件兩造雖均一部勝訴，一部敗訴，惟原告敗訴之部分極微
    ，本院認訴訟費用仍應由被告全部負擔為適當，爰依職權酌
    定如主文第3項所示。
十、據上論結，本件原告之訴一部為有理由，一部為無理由，依
    民事訴訟法第385條第1項前段、第79條、第85條第2項，判
    決如主文。
中    華    民    國    99    年    11    月    19    日
                  民事第六庭  法  官  張文毓
以上正本係照原本作成。
如對本判決上訴，須於判決送達後20日內向本院提出上訴狀（須
附繕本）。
中    華    民    國    99    年    11    月    23    日
                              書記官  賴敏慧
如委任律師提起上訴者，應一併繳納上訴審裁判費。
附表一（47地號土地之所有權人）
被告許兼維、許木榮、張福祥、張清標、張富、張水成、張鴻章
、莊玉雲、張月芬、張月錚、林銀、張桂堂、張桂和
附表二（48地號土地之所有權人）
被告許兼維、許木榮、張福祥、張清標、張富、張水成、張鴻章
、張凱安、張月芬、張月錚、張桂堂、張桂和

司法院資訊處製作；財團法人民間司法改革基金會備份。
